臺灣高等法院刑事判決　　　　　　　 100年度上訴字第1179號
上　訴　人　臺灣新竹地方法院檢察署檢察官
被　　　告　林德建
上列上訴人因被告違反毒品危害防制條例案件，不服臺灣新竹地
方法院99年度訴字第323號，中華民國100年3月18日第一審判決
（起訴案號：臺灣新竹地方法院檢察署99年度毒偵字第1139號）
，提起上訴，本院判決如下：
    主  文
上訴駁回。
    理  由
一、公訴意旨略以：被告林德建（簡稱被告）前於民國88年間因
    施用毒品案件，經臺灣新竹地方法院以88年度毒聲字第517
    號裁定送觀察、勒戒後，認無繼續施用毒品之傾向，於88年
    7月9日執行完畢釋放，並由臺灣新竹地方法院檢察署檢察官
    以88年度偵緝字第272號為不起訴處分確定。復因施用毒品
    案件，經臺灣新竹地方法院以88年度毒聲字第2592號裁定送
    觀察、勒戒後，認有繼續施用毒品之傾向，再經同院以89年
    度毒聲字第138號裁定令入戒治處所施以強制戒治，嗣因停
    止戒治而出所、撤銷停止戒治又入所，迄至90年9月1日強制
    戒治執行完畢；刑責部分另經同院以89年度訴字第324號判
    處應執行有期徒刑9月確定。又於95年間因施用第一級毒品
    案件，經臺灣新竹地方法院以95年度訴字第436號判處有期
    徒刑11月確定；再於96年間因施用第一、二級毒品案件，經
    臺灣新竹地方法院以96年度訴字第260號判處應執行有期徒
    刑1年3月確定，前開2案件嗣經減刑並定應執行刑為有期徒
    刑1年1月，於97年3月20日縮刑期滿執行完畢。詎其仍不知
    悔改，復基於施用第一級毒品之犯意，於99年5月19日上午8
    時許，在新竹市東門市場廁所內，非法施用第一級毒品海洛
    因1次。嗣經警於99年5月20日上午7時許（起訴書載為6時50
    分許）採集其尿液檢體送驗，結果呈嗎啡、可待因陽性反應
    ，始悉上情，因認被告涉犯毒品危害防制條例第10條第1項
    之施用第一級毒品罪嫌等語。
二、按犯罪事實應依證據認定之，無證據不得認定犯罪事實；又
    不能證明被告犯罪者，應諭知無罪之判決，刑事訴訟法第15
    4條第2項、第301條第1項分別定有明文。又犯罪事實之認定
    ，應憑真實之證據，倘證據是否真實尚欠明確，自難以擬制
    推測之方式，為其判斷之基礎；而認定犯罪事實之證據係指
    足以認定被告確有犯罪行為之積極證據而言，該項證據自須
    適合於被告犯罪事實之認定，始得採為斷罪之資料，最高法
    院53年臺上字第656號、29年上字第3105號著有判例。且刑
    事訴訟上證明之資料，無論為直接或間接證據，均須達於通
    常一般之人均不致有所懷疑，而得確信其為真實之程度，始
    得據為有罪之認定，若其關於被告是否犯罪之證明未能達此
    程度，而有合理懷疑之存在，致使無從形成有罪之確信，根
    據「罪證有疑，利於被告」之證據法則，即不得遽為不利被
    告之認定，亦有最高法院76年臺上字第4986號判例可參。其
    以情況證據（即間接證據）斷罪時，尤須基於該證據在直接
    關係上所可證明之他項情況事實，本乎推理作用足以確證被
    告有罪，方為合法，不得徒憑主觀上之推想，將一般經驗有
    利被告之其他合理情況逕予排除，此觀諸最高法院32年上字
    第67號判例意旨亦甚彰明。又刑事訴訟法第161條第1項規定
    ：檢察官就被告犯罪事實，應負舉證責任，並指出證明之方
    法。因此，檢察官對於起訴之犯罪事實，應負提出證據及說
    服之實質舉證責任。倘其所提出之證據，不足為被告有罪之
    積極證明，或其指出證明之方法，無從說服法院以形成被告
    有罪之心證，基於無罪推定之原則，自應為被告無罪判決之
    諭知，最高法院92年臺上字第128號著有判例可資參照。
三、公訴人認被告涉有毒品危害防制條例第10條第1項之施用第
    一級毒品罪嫌，無非係以被告於偵查中之供述，並有臺灣尖
    端先進生技科技醫藥股份有限公司（下稱臺灣尖端公司）於
    99年6月4日出具之濫用藥物檢驗報告、新竹市警察局毒品犯
    罪嫌疑人尿液採驗作業管制紀錄附卷可稽為其主要論據。訊
    據被告於原審中及本院審理時均堅決否認於99年5月19日上
    午8時許有施用第一級毒品之犯行，辯稱：伊於99年5月18日
    上午7時30分許為警查獲前曾施用海洛因，但於該次查獲後
    即未再施用海洛因等語。經查：
  (一)臺灣尖端公司就被告於99年5月20日上午6時50分許採集之尿
    液檢驗後所出具之濫用藥物檢驗報告固記載被告尿液中嗎啡
    、可待因濃度分別為5510ng/ml、570ng/ml，此有勘察採證
    同意書、新竹市警察局犯罪嫌疑人尿液採驗作業管制紀錄、
    臺灣尖端公司濫用藥物檢驗報告附卷可稽（見99年度毒偵字
    第1139號偵查卷第7至9頁），惟被告於99年5月19日晚上9時
    50分許為新竹市警察局第二分局查獲前，甫於99年5月18日
    上午7時30分許另為新竹縣政府警察局竹北分局查獲，其於
    該（18）日上午9時27分至39分間採尿送詮昕科技股份有限
    公司（下稱詮昕公司）檢驗結果，其尿液中嗎啡、可待因濃
    度分別為10142ng/ml、2454ng/ml，有詮昕公司於99年5月28
    日出具之濫用藥物尿液檢驗報告附卷足參（見99年度毒偵字
    第1101偵查卷影本第9頁），且被告該次施用第一級毒品犯
    行，亦經臺灣新竹地方法院以99年度審訴字第504號判處有
    期徒刑8月，此有該院上開案號刑事判決在卷可資參憑（見
    99年度訴字第323號卷【簡稱原審卷】第42至45頁）。茲被
    告於前後不到2日內經警查獲2次，且於前後不到2日內採尿2
    次，該2次採尿送驗結果雖均呈嗎啡、可待因陽性反應，然
    前後2次之檢出濃度數據差距甚大，前次之嗎啡、可待因檢
    出濃度數據（10142ng/ml、2454ng/ml）遠大於後次之嗎啡
    、可待因檢出濃度數據（5510ng/ml、570ng/ml），甚至後
    次之嗎啡檢出濃度出數據約僅係前次之嗎啡檢出濃度數據之
    一半。倘被告確於起訴書所載之99年5月19日上午8時許曾施
    用第一級毒品海洛因，其該次採尿之嗎啡檢出濃度數據與前
    次檢出濃度數據應不致差距過大，是被告辯稱於99年5月18
    日為警查獲後即未再施用海洛因等語，尚非全然無據。
  (二)又經原審檢附被告上開2次之尿液檢驗報告、臺灣新竹地方
    法院99年度審訴字第504號刑事判決及該案之審判筆錄，函
    請法務部調查局鑑定，亦認若被告於99年5月18日上午7時30
    分許前施用海洛因，並分別於99年5月18日上午9時30分許及
    99年5月20日上午6時50分許採尿，該2次採集之尿液有可能
    分別檢出詮昕公司於99年5月28日出具之濫用藥物尿液檢驗
    報告（嗎啡、可待因濃度分別為10142ng/ml、2454ng/ml）
    及臺灣尖端公司於99年6月4日出具之濫用藥物檢驗報告（嗎
    啡、可待因濃度分別為5510ng/ml、570ng/ml）之結果，此
    有法務部調查局100年1月18日調科壹字第10000027480號函
    在卷可佐（見原審卷第48頁）。而原審先前尚以上開2公司
    分別出具之濫用藥物檢驗報告函請法務部調查局鑑定被告是
    否可能於99年5月18日至99年5月20日之間有再次施用第一級
    毒品之行為一節，業經該局函覆「因可供研判資料不足難以
    回覆」等語，亦有該局99年12月8日調科壹字第09900538840
    號函附卷可參（見99年度審訴字第514號卷第44頁）。綜上
    ，徒憑上開濫用藥物檢驗報告，要無從證明被告確有公訴人
    所指於99年5月19日上午8時許之施用第一級毒品犯行。
  (三)公訴人雖另以行政院衛生署藥物檢驗局（下稱藥檢局）曾於
    81年9月8日以（81）藥檢壹字第8114885號函「海洛因經注
    射入人體後，約百分之80於24小時內自尿中排出，一般而言
    ，尿液中能否驗出嗎啡陽性反應，與其投與量、投與途徑、
    採尿時間、個人體質及檢驗方法之靈敏度有關，國外曾有文
    獻報導注射6毫克之海洛因鹽酸鹽，其代謝物嗎啡之平均可
    檢出時限約為26小時（最低檢出量為300ng/ml）」為據，認
    被告2次採尿時間相距約為46小時，已逾上開成年人投與海
    洛因後經由尿液完全排出之最大時限26小時，而推認被告應
    有於99年5月20日上午6時50分許採尿往前回溯26小時內再施
    用第一級毒品海洛因之犯嫌，並提出藥檢局之上開函文為據
    （見原審卷第53頁）。然該函文亦已明示「尿液中能否驗出
    嗎啡陽性反應，與其投與量、投與途徑、採尿時間、個人體
    質及檢驗方法之靈敏度有關」，故所謂「26小時」僅係平均
    可檢出時限，並非絕對標準。況該函文亦明示「嗎啡經注射
    入人體後，90％以上於24小時內自尿中排出，國外曾有文獻
    報導注射20毫克之嗎啡硫酸鹽，其嗎啡之平均可檢出時限約
    為45小時」，要難以前揭藥檢局之函文逕行排除上開法務部
    調查局之鑑定結果。此外，公訴人雖向原審聲請再將本件另
    送法務部法醫研究所鑑定被告是否有可能於99年5月18日至9
    9年5月20日之間有再次施用第一級毒品之行為云云，然此部
    分既經原審函囑法務部調查局鑑定結果在案，已如前述，公
    訴人既無積極舉證對此予以釋明，尚難認有再送鑑定之必要
    ，附此敘明。
  (四)至於被告雖曾於偵查中供述於99年5月19日上午曾施用第一
    級毒品海洛因云云，惟嗣於原審及本院審理中均堅決改口否
    認，甚至對自白之任意性亦有爭執，從而倘無積極事證足資
    證明先前之陳述與事實較為相符，自不得僅因供述在前即逕
    予採認，而為不利被告之事實認定。
四、綜上所述，足認被告上開所辯，誠非虛妄，應可信憑。本件
    尚無從依公訴人所提出之各項證據，而達於通常一般之人均
    不致有所懷疑，而得確信其為真實之程度，自不得以此遽入
    人罪。此外，復查無其他積極、具體確切之證據足資認定被
    告涉有公訴人所指之施用第一級毒品犯行，是因不能證明被
    告犯罪，自應為無罪判決之諭知。
五、原審因認被告被訴違反毒品危害防制條例第10條第1項之施
    用第一級毒品罪，核屬不能證明，而為無罪之諭知，經核尚
    無違誤。檢察官上訴意旨略以：上開2次尿液檢驗結果均呈
    嗎啡、可待因陽性反應，是以(一)倘認本案與前案實為同一次
    施用海洛因之行為，則同一案件曾經判決確定者，自應諭知
    免訴判決；(二)倘認本案與前案並非同一次施用海洛因之行為
    ，則本案顯係被告於99年5月20日上午6時50分許為警採尿之
    時回溯26小時內之某時許施用海洛因之結果，則應依職權就
    被告所排放之尿液檢驗結果呈現嗎啡、可待因陽性反應，予
    以調查認定本案被告之確切施用海洛因時間，並更正後而為
    有罪判決，惟原判決遽以被告未於起訴書所載99年5月19日
    上午8時許施用第一級毒品海洛因，逕為無罪判決，顯有應
    調查事項而未予調查之違誤云云，要係對原審依職權所為之
    證據取捨以及心證裁量，反覆爭執，惟依公訴人所提出之各
    項證據，尚無法達於通常一般之人均不致有所懷疑，而得確
    信其為真實之程度，而不足認定被告涉有本件施用第一級毒
    品犯行，已如前述，其上訴難認為有理由，應予駁回。
據上論斷，應依刑事訴訟法第368條，判決如主文。
本案經檢察官黃全祿到庭執行職務。
中    華    民    國   100    年    7     月    20    日
                  刑事第十九庭審判長法  官  鄧振球
                                    法  官  彭幸鳴
                                    法  官  張江澤
以上正本證明與原本無異。
如不服本判決，應於收受送達後10日內向本院提出上訴書狀，其
未敘述上訴之理由者並得於提起上訴後10日內向本院補提理由書
（均須按他造當事人之人數附繕本）「切勿逕送上級法院」。
妥速審判法第9條
除前條情形外，第二審法院維持第一審所為無罪判決，提起上訴
之理由，以下列事項為限：
一、判決所適用之法令牴觸憲法。
二、判決違背司法院解釋。
三、判決違背判例。
刑事訴訟法第三百七十七條至第三百七十九條、第三百九十三條
第一款規定，於前項案件之審理，不適用之。
「第9條自公布後一年（即一○○年五月十九日）施行」
                                    書記官  胡新涓
中    華    民    國   100    年    7     月    22    日